臺灣高等法院刑事判決
110年度交上易字第6號
上  訴  人  臺灣新北地方檢察署檢察官
被      告  李蕙安


上列上訴人因被告過失傷害案件，不服臺灣新北地方法院108年
度審交易字第1550號，中華民國109年7月13日第一審判決（起訴
案號：臺灣新北地方檢察署108年度偵字第27585號），提起上訴
，本院判決如下：
    主  文
上訴駁回。
    理  由
一、公訴意旨略以：被告李蕙安（下稱被告）於民國108年3月7
    日12時58分許，駕駛車牌號碼000-0000號自用小客車，沿新
    北市○○區○○路0段往○○路方向行駛，行經新北市○○區○○路0段
    000號前欲右轉進入車庫，本應注意車輛右轉進入車庫時，
    應注意來車，並讓直行車先行，隨時採必要安全措施，而當
    時天候雨、日間自然光線、柏油路面泥濘、無缺陷、無障礙
    物、視距良好，並無不能注意之情事，雖有顯示右轉方向燈
    ，竟疏未注意後面來車，即貿然右轉欲進入車庫，適告訴人
    邱宏治騎乘車牌號碼000-000號普通重型機車，沿同方向在
    右側直行，不慎遭被告所駕駛之上開自用小客車碰撞，告訴
    人因而人車倒地，並受有左側脛骨內髁及後髁骨折、左側腓
    骨外髁骨折等傷害。因認被告所為，係犯修正前刑法第284
    條第1項前段之過失傷害罪嫌。
二、按犯罪事實應依證據認定之，無證據不得認定犯罪事實；又
    不能證明被告犯罪或其行為不罰者，應諭知無罪之判決，刑
    事訴訟法第154條第2項、第301條第1項分別定有明文。而所
    謂認定犯罪事實之證據，係指足以認定被告確有犯罪行為之
    積極證據而言，該項證據自須適合於被告犯罪事實之認定，
    始得採為斷罪之資料；且如未能發現相當確實證據，或證據
    不足以證明，自不能以推測或擬制之方法，以為裁判之基礎
    ；而認定犯罪事實所憑之證據，雖不以直接證據為限，間接
    證據亦包括在內，然而無論直接證據或間接證據，其為訴訟
    上之證明，須於通常一般人均不致有所懷疑，而得確信其為
    真實之程度者，始得據為有罪之認定，倘其證明尚未達到此
    一程度，而有合理之懷疑存在時，即難遽採為不利被告之認
    定（最高法院76年台上字第4986號判例參照）。另刑事訴訟
    法第161條第1項規定：檢察官就被告犯罪事實，應負舉證責
    任，並指出證明之方法。因此，檢察官對於起訴之犯罪事實
    ，應負提出證據及說服之實質舉證責任。倘其所提出之證據
    ，不足為被告有罪之積極證明，或其指出證明之方法，無從
    說服法院以形成被告有罪之心證，基於無罪推定之原則，自
    不能為被告有罪之判決。
三、公訴意旨認被告涉有過失傷害罪嫌，無非係以證人即告訴人
    於警詢時及偵訊中之指證、道路交通事故現場圖、道路交通
    事故調查報告表㈠㈡、新北市○○○○○道路○○○○○○○○○○○○○號查詢
    汽車車籍、車號查詢機車車籍、員生醫院診斷證明書、道路
    交通事故肇事人自首情形紀錄表、現場暨車損照片、監視錄
    影畫面翻拍照片、監視錄影畫面光碟片及隨身碟等，為其主
    要論據。訊據被告堅詞否認有何過失傷害犯行，辯稱：綠燈
    起步後，伊一直踩著煞車，車速極慢，要右轉進入車庫前，
    有打右轉方向燈，且有看右後照鏡及回頭看，然僅看見後方
    廂型車之車身，開始右轉後，餘光才能看見告訴人，惟急踩
    煞車已經來不及等語。經查：
  ㈠被告於上開時、地，欲右轉進入新北市○○區○○路0段000號車
    庫時，與告訴人發生碰撞，致其人車倒地，並受有左側脛骨
    內髁及後髁骨折、左側腓骨外髁骨折之傷害等事實，為被告
    自承明確（見偵查卷第57至58頁），且經告訴人於警詢、偵
    查及原審審理時指證在卷（見偵查卷第5頁、第47頁、原審
    卷第116至118頁），復有道路交通事故現場圖、道路交通事
    故調查報告表㈠㈡、新北市○○○○○道路○○○○○○○○○○○○○號查詢汽
    車車籍、車號查詢機車車籍、員生醫院診斷證明書、現場暨
    車損照片、監視錄影畫面翻拍照片附卷可稽（見偵查卷第17
    至19頁、第22至35頁、第41頁、第51頁、第59至69頁），此
    部分事實，固堪認定。
  ㈡惟按，汽車行駛至交岔路口，其轉彎，應依下列規定：四、
    右轉彎時，應距交岔路口30公尺前顯示方向燈或手勢，換入
    外側車道、右轉車道或慢車道，駛至路口後再行右轉。道路
    交通安全規則第102條第1項第4款訂有明文。而此規定雖係
    針對駕車於交岔路口處右轉彎所設，然因道路交通安全規則
    並未就於非交岔路口處右轉彎之情形加以規範，且駕車欲右
    轉彎時應提早顯示方向燈乙節，應係社會大眾用路人之普遍
    認知，並為維繫行車秩序及交通安全所必須，故為使用路人
    駕車於非交岔路口處轉彎時有所依循並避免危害，應認前揭
    道路交通安全規則所揭櫫駕車右轉彎時應盡之注意義務，於
    駕車至非交岔路口處右轉彎時亦有其適用。經原審勘驗監視
    錄影畫面光碟內容結果：「00：00：26，畫面右上角被告及
    告訴人行向之號誌轉為綠燈，車輛依序前進。00：00：44，
    被告駕駛之自小客車緊接公車之後出現於畫面中，被告車輛
    之後另有一台廂型車。00：00：52，被告駕駛之自小客車右
    側方向燈開始閃爍。00：00：56，被告駕駛之自小客車右轉
    ，隨即與與告訴人騎乘之機車發生碰撞，同時被告及告訴人
    行向之號誌轉為黃燈」，有原審勘驗筆錄在卷可參（見原審
    卷第114至115頁）；參以證人即告訴人於審理中證稱：伊距
    離被告駕駛之車輛約2、30公尺時，因為被告駕駛之車輛後
    方有1輛廂型車擋住，所以從頭到尾都沒有看到被告顯示方
    向燈等語（見原審卷第116至117頁）。是被告駕車欲開始右
    轉前所顯示之方向燈，因告訴人遭被告車輛後方廂型車阻擋
    視線而未能看見，足見本件交通事故之發生，並非被告未於
    轉彎處前30公尺前顯示方向燈所致。
  ㈢細繹監視錄影畫面之翻拍照片（見偵查卷第63頁），被告與
    告訴人發生碰撞時，被告所駕車輛與前車已拉開相當之距離
    ，堪認被告於準備右轉之際車速緩慢，與被告所辯：伊準備
    右轉前一直踩著煞車，車速極慢等語大致相符，足認被告有
    隨時煞車之準備；復審酌被告所辯：伊當時有看右後照鏡及
    回頭看，然僅看見後方之廂型車車身等語，與證人即告訴人
    於審理中證稱：被告駕駛車輛後方有廂型車擋住伊視線等語
    （見原審卷第117頁），堪認行駛在被告與告訴人間之廂型
    車，阻礙被告與告訴人之視線，致告訴人騎駛機車至被告車
    輛右側時，被告已無足夠之反應時間煞停，難認被告能及時
    注意並禮讓告訴人之直行車先行，被告就此並無過失。
  ㈣本件經送新北市政府車輛行車事故鑑定委員會鑑定及覆議結
    果，均認告訴人騎乘機車，未注意車前狀況，為肇事原因；
    被告駕駛汽車，無肇事因素等語，有新北市政府車輛行車事
    故鑑定委員會新北車鑑字第0000000號鑑定意見書、新北市
    政府交通局109年5月4日新北交安字第000000000號函各1份
    在卷可佐（見原審卷第47至48頁、第79至81頁），亦認被告
    就本件事故之發生並無肇事責任；又前開其餘證據亦僅能證
    明本件事故發生之事實，均無從證明案發當時被告有過失之
    責，實難據為被告不利之認定。
  ㈤綜上所述，公訴意旨所提出之積極證據，並未使本院就被告
    所涉過失傷害罪嫌達於無合理懷疑之程度，復查無其他積極
    證據足認被告涉有公訴意旨所指之過失傷害犯行，既不能證
    明被告犯罪，揆諸前開法條規定及判決意旨，自應為被告無
    罪之諭知。
四、原審本於同上之見解，以不能證明被告有檢察官所指之犯行
    ，而為被告無罪之諭知，其認事用法，核無不合。檢察官上
    訴意旨略以：告訴人於原審審理中證述：伊在被告正右方時
    ，被告突然轉彎就跟伊發生碰撞，當時伊有看到她車偏過來
    ，要往右閃就被撞到等語，並參監視錄影畫面可知，被告駕
    車開始顯示右轉方向燈時，告訴人騎乘之機車已行至該車車
    尾處與之併行，此時告訴人已無從察覺該車方向燈之閃爍，
    進而應變車前狀況，而若被告依法規於轉彎處30公尺前即顯
    示方向燈，則告訴人機車未達被告車尾時，即可發現告訴人
    欲右轉而為煞車減速等應變措施，告訴人亦證稱：伊離被告
    還遠時，就注意到被告沒有打方向燈，等伊靠近被告後方廂
    型車時，就沒有看到被告的車等語，益徵被告若提前顯示右
    轉方向燈，則可防免事故之發生；又觀卷附監視器畫面，被
    告車速與周遭車輛大致相同，而被告所稱綠燈起步之路口距
    事故發生地點約220公尺，殊難想像其一直踩煞車準備右轉
    ，所辯應非可採；況被告明知後方廂型車阻擋視線而無法清
    楚判斷右後方有無來車，其亦自承每天下班駕車由該路段返
    回住家車庫已達8年，更應知該路段壅塞、機車眾多，應謹
    慎確認右後方來車，竟仍貿然右轉肇事，自有過失，原審認
    事用法容有違誤等語。惟查：本件事故係因告訴人騎乘機車
    未注意車前狀況所致，而被告駕駛汽車並無肇事因素等情，
    業據原審詳予說明其證據取捨論斷之心證理由，而證據取捨
    屬事實審法院權限，苟其採證不違反經驗法則、論理法則，
    自無不當可言，檢察官僅就原審證據取捨持相異之評價，難
    認已盡舉證之責。從而，檢察官執前事由提起上訴，並無理
    由，應予駁回。
據上論斷，應依刑事訴訟法第368條，判決如主文。
本案經檢察官林卓儀提起公訴，由檢察官黃和村到庭執行職務。
中　　華　　民　　國　　110 　年　　 3  　月　　30　　日
                  刑事第九庭    審判長法　官  潘翠雪
　　　　　　　　　                    法　官  俞秀美
　　　　　　　　　　　　　　　　　　  法　官  陳俞婷
以上正本證明與原本無異。
不得上訴。
                                      書記官  陳麗津
中　　華　　民　　國　　110 　年　　3 　　月　　30　　日